ACORDAO-COMPLETO-2353943

ACÓRDÃO 1242/2019 ATA 18/2019 - PLENÁRIO

VISTOS, relatados e discutidos estes autos que tratam de representação formulada pela empresa Ótima Empreendimentos e Construções Ltda. acerca de possíveis irregularidades na Concorrência Pública 1/2018, conduzida no âmbito do Município de Mirante da Serra/RO;
ACORDAM os Ministros do Tribunal de Contas da União, reunidos em Sessão de Plenário, ante as razões expostas pelo Relator, em:
9.1. não conhecer do Agravo interposto pelo Município Mirante da Serra, ante o não preenchimento do requisito temporal de admissibilidade previsto no art. 289 do RITCU;
9.2. conhecer, com fulcro no art. 237, inciso VII, do Regimento Interno/TCU, da presente representação para, no mérito, considerá-la procedente;
9.3. confirmar, no mérito, a medida cautelar adotada em 8/1/2019, referendada por meio do Acórdão 53/2019-TCU-Plenário;
9.4. fixar o prazo de 15 (quinze) dias, com fundamento no artigo 71, inciso IX, da Constituição Federal, c/c artigo 45 da Lei 8.443/1992, para que o Município de Mirante da Serra/RO adote as medidas necessárias para anular o ato administrativo que habilitou a empresa Norte Edificações e Empreendimentos Eireli-EPP na Concorrência Pública 1/2018, que objetiva a contratação de empresa para implantação do sistema de esgotamento sanitário, objeto do TC/PAC0215/2014, firmado com a Funasa, fazendo retornar a licitação à fase de habilitação, informando a este Tribunal, no prazo de 20 (vinte) dias, sobre as medidas adotadas;
9.5. determinar à Segecex que encaminhe os autos à unidade técnica competente para que sejam promovidas as medidas processuais a seguir indicadas:
9.5.1. audiência do Sr. Adinaldo de Andrade (XXX.953.512-XX) , prefeito de Mirante da Serra/RO, com fundamento no art. 12, incisos III, da Lei 8.443/1992, para que, no prazo de quinze dias, apresente razões de justificativa quanto à habilitação irregular da empresa Norte Edificações e Empreendimentos na Concorrência Pública 1/2018, tendo em vista a invalidade do Atestado de Capacidade Técnica apresentado pela referida empresa;
9.5.2. realizar a oitiva das empresas Construtora Mosaico (04.924.847/0001-13) e Norte Edificações e Empreendimentos Eireli (07.311.820/0001-43) , com fundamento no art. 250, inciso V, do Regimento Interno/TCU, para que, no prazo de quinze dias, apresentem justificativas quanto a indícios de conluio a fim de fraudar a Concorrência Pública 1/2018, do Município de Mirante da Serra/RO;
9.6. dar ciência da presente deliberação às empresas Construtora Mosaico (04.924.847/0001-13) e Norte Edificações e Empreendimentos Eireli (07.311.820/0001-43) , ao Sr. Adinaldo de Andrade (XXX.953.512-XX) , à Funasa/RO e ao Município de Mirante da Serra /RO.

Representação acerca de irregularidades em certame licitatório para implantação de sistema de esgotamento sanitário.

Município de Mirante da Serra/RO.

3. Representante: Ótima Empreendimentos e Construções Ltda. (04.067.378/0001-63).

13.1. Ministros presentes: José Mucio Monteiro (Presidente), Walton Alencar Rodrigues, Benjamin Zymler, Augusto Nardes, Aroldo Cedraz, Raimundo Carreiro, Ana Arraes e Bruno Dantas.
13.2. Ministro-Substituto convocado: Marcos Bemquerer Costa (Relator).
13.3. Ministros-Substitutos presentes: André Luís de Carvalho e Weder de Oliveira.

ACORDAO-COMPLETO-2421353

Acórdão de Relação 2087/2020 - Plenário

Acórdão de Relação

MARCOS BEMQUERER

Trata-se de representação formulada pela empresa Ótima Empreendimentos e Construções Ltda. acerca de possíveis irregularidades na Concorrência Pública 1/2018, conduzida no âmbito do Município de Mirante da Serra/RO, para contratação de empresa para implantação do sistema de esgotamento sanitário, objeto do TC/PAC0215/2014, firmado com a Funasa.
2.	A Sec-RO, após análise da matéria, mediante a instrução constante à peça 224 a seguir transcrita com ajustes de forma pertinentes, propôs uniformemente a manutenção da cautelar anteriormente concedida por este Tribunal, bem assim a realização de audiência do prefeito de Mirante da Serra/RO e a oitiva das empresas envolvidas (peças 225/226) :
HISTÓRICO 
Em 28/6/2018, foi lançado o edital da Concorrência Pública 1/2018, da Prefeitura Municipal de Mirante da Serra/RO, para contratação de empresa para implantação do sistema de esgotamento sanitário no município em questão (peça 1, p. 23-46) .
Em 9/10/2018, a Comissão Permanente de Licitação (CPL) se reuniu e proferiu o resultado da análise dos documentos de habilitação considerando inabilitadas as empresas Construtora Artec S/A, Construtora Valtran Ltda., Hidronorte Construções e Comércio Ltda., Escala Engenharia Ltda., Norte Edificações e Empreendimentos Eireli-EPP, e Construtora Mosaico Ltda., sendo apenas habilitada a empresa Ótima Empreendimentos e Construções Ltda. (peça 1, p. 74-77) .
Apresentados os recursos administrativos e contrarrazões, a CPL, em 29/11/2018, decidiu pela habilitação das empresas Construtora Mosaico Ltda., Construtora Artec S/A e manutenção da habilitação da empresa Ótima Empreendimentos e Construções Ltda., mantendo a inabilitação das empresas Construtora Valtran Ltda., Hidronorte Construções e Comércio Ltda., Escala Engenharia Ltda. e Norte Edificações e Empreendimentos Eireli-EPP (peça 1, p. 127-133) .
Em ato contínuo, a CPL procedeu, em 3/12/2018, a abertura das propostas das empresas habilitadas, sendo declarada vencedora a proposta apresentada pela empresa Ótima Empreendimentos e Construções Ltda. no valor de R$ 15.886.238,41 (peça 189, p. 5-6 e 8-10) .
Irresignada, a empresa Norte Edificações e Empreendimentos Eireli impetrou na justiça um mandado de segurança em desfavor do Presidente da CPL, haja vista o recurso ter sido apreciado pela própria CPL ao invés da autoridade superior como previsto na Lei 8.666/1993, art. 109, sendo, em 3/12/2018, deferida liminar suspendendo a licitação (peça 1, p. 186) .
Posteriormente, em 14/12/2018, foi julgado o recurso pela autoridade superior, no caso pelo Prefeito Municipal de Mirante da Serra/RO, Sr. Adinaldo de Andrade, que reformou a decisão da CPL e habilitou a empresa Norte Edificações e Empreendimentos Eireli (peça 1, p. 134-146) .
Com o julgamento do recurso administrativo pela autoridade superior, o certame teve continuidade e foi marcado para o dia 28/12/2018 a abertura da proposta da empresa Norte Edificações e Empreendimentos Eireli (peça 1, p. 19) , sendo a proposta vencedora a apresentada por esta (peça 199, p. 55-60) .
Assim, a empresa Ótima Empreendimentos e Construções Ltda. representou perante esta Corte de Contas possível descumprimento da cláusula 12.6.3 do edital e a invalidade de atestados apresentados pela empresa Norte Edificações e Empreendimentos Eireli (peça 1, p. 1-13) .
Em primeira análise, a Secex-RO, realizado o exame de admissibilidade, verificou que a representação atende os requisitos de constituição e análise normativamente previstos, propondo conhecer da representação, determinar cautelarmente a suspensão da Concorrência Pública 1/2018 e bem como a realização de diligências à Prefeitura Municipal de Mirante da Serra/RO e da Prefeitura Municipal de Cerejeiras/RO (peça 6-8) .
Anuindo com a proposta alvitrada pela unidade técnica, o Ministro Relator José Múcio Monteiro, mediante despacho monocrático, decidiu: a) determinar ao Município de Mirante da Serra/RO que suspenda o referido certame e atos subsequentes destes; b) realizar oitiva das empresas Norte Edificações e Empreendimentos Eireli e Construtora Mosaico Ltda.; e c) realizar as diligências propostas pela unidade técnica (peça 9) .
Em ato contínuo, fora referendado o citado despacho do Ministro-Relator mediante o Acórdão 53/2019-TCU-Plenário (peça 17-19) .
EXAME TÉCNICO
Em resposta às oitivas e diligências promovidas por esta Secretaria, por meio dos Ofícios 0007, 0006, 0008, 0010 e 0009 (peças 12-17) , datados de 10/1/2019, a Prefeitura Municipal de Cerejeiras, a Construtora Mosaico Ltda., a Prefeitura Municipal de Mirante da Serra e a Empresa Norte Edificações Empreendimentos - Eireli apresentaram, tempestivamente, as informações e/ou esclarecimentos constantes das peças 24-43, 50-123, 126-200 e 201-222, respectivamente.
Conforme visto em análise pretérita (peça 6) , e que foram fundamento para a concessão de medida cautelar no sentido de suspender a Concorrência Pública 1/2018 (peça 9) , os documentos que atestaram a capacidade técnica da empresa Norte Edificações e Empreendimentos Eireli neste certame foram originados na execução do objeto da Concorrência Pública 2/2012, da Prefeitura Municipal de Cerejeiras/RO.
Portanto, faz-se necessária uma análise preliminar dos fatos ocorridos na aludida Concorrência Pública 2/2012.
 Concorrência Pública 2/2012, Prefeitura Municipal de Cerejeiras
A fim de cumprir o Convênio TC/PAC 0542/2011-Funasa, celebrado com o Ministério da Saúde por meio da Fundação Nacional de Saúde (Funasa) , a Prefeitura Municipal de Cerejeiras/RO instaurou a Concorrência Pública 2/2012, cujo objeto foi a contratação de empresa para execução das obras de ampliação do Sistema de Esgotamento Sanitário naquela municipalidade (peça 24, p. 5-60) .
Conforme Ata nº . 002/2013, no dia 26/7/2013, a Comissão Permanente de Licitação da Prefeitura Municipal de Cerejeiras/RO reuniu-se, após período de suspensão do certame, para abertura da Concorrência Pública 2/2012, com a presença dos representantes das empresas Projetus Engenharia e Construções Ltda., Construtora Mosaico Ltda. e Norte Edificações e Empreendimentos Eireli, registrando-se a desistência da empresa Coenco Construções, Empreendimentos e Comércio Ltda., sendo suspensa a seção, por cinco dias, para avaliação pela equipe de apoio (engenharia e contabilidade) dos documentos de habilitação (peça 40, p. 15-16) .
Tanto o parecer contábil quanto o de engenharia declararam que apenas a empresa Mosaico atendia plenamente as condições de habilitação (peça 40, p. 17-26) .
Neste sentido, a CPL, reunida em 6/8/2013, decidiu por inabilitar as empresas Projetus Engenharia e Construções Ltda. e Norte Edificações e Empreendimentos Eireli, em razão da apresentação de certidões de regularidade junto ao conselho profissional competente da pessoa jurídica canceladas (peça 40, p. 48-55) .
Contudo, a CPL acolheu recurso interposto pela empresa Projetus Engenharia e Construções Ltda. (peça 36, p. 21-35) , habilitando-a para prosseguir no certame juntamente com a Construtora Mosaico Ltda. (peça 36, p. 36-79; peça 40, p. 57-64) . Observa-se que a empresa Norte Edificações e Empreendimentos Ltda. não manifestou interesse em recorrer.
A abertura das propostas das empresas habilitadas ocorreu em 21/8/2013, sendo registrado que apenas a empresa Construtora Mosaico Ltda. compareceu à sessão de abertura das propostas, sendo sua proposta de menor preço, no valor de R$ 22.869.629,44 (peça 40, p. 65-72) .
Assim, em 9/9/2013 foi adjudicada e homologada a referida licitação em favor da empresa Construtora Mosaico Ltda. (peça 40, p. 77) . No dia seguinte fora assinado o Contrato 078/2013 (peça 40, p. 79-86) .
Ocorre que em 13/9/2013, fora constituída Sociedade em Conta de Participação entre as empresas Escala Engenharia Ltda., Norte Edificações e Empreendimentos Eireli (sócias ocultas) e a Construtora Mosaico Ltda. (sócia ostensiva) , cujo objeto foi a execução dos serviços e obras de implantação de sistema de esgotamento sanitário no município de Cerejeiras/RO, Concorrência Pública 2/2012, Contrato 078/2013 (peça 1, p. 98-107; peças 102-104 e 219) .
Ambas as empresas Norte Edificações e Empreendimentos Eireli (sócia oculta) e a Construtora Mosaico Ltda. (sócia ostensiva) informaram que a referida obra foi realizada em conjunto (peça 50, p. 6; peça 201, p. 5) .
Tais fatos acima narrados são evidências fortes da ocorrência de fraude na Concorrência 2/2012, da Prefeitura Municipal de Cerejeiras/RO.
Primeiramente, a empresa Norte Edificações e Empreendimentos Eireli foi inabilitada por não comprovar a capacidade técnica para execução do objeto licitado.
Salta aos olhos o fato de a empresa Norte Edificações e Empreendimentos Eireli sequer manifestar interesse de recorrer ante sua inabilitação, evidenciando sua participação ter se dado para fins de simular concorrência.
Somado a isso, a constituição de Sociedade em Conta de Participação (SCP) , em menos de um mês após a inabilitação da empresa Norte Edificações e Empreendimentos Eireli e apenas três dias depois da assinatura do Contrato 078/2013 com a Construtora Mosaico Ltda., evidencia forte ligação prévia entre estas empresas, não sendo razoável presumir que a intenção de firmar a referida sociedade para vultuosa obra tenha ocorrido somente após a contratação em um exíguo prazo de três dias.
O próprio instrumento de constituição da sociedade afirma tal relacionamento prévio entre as empresas:
2.3. Para tanto as partes signatárias constituem, como de fato constituído tem, a SOCIEDADE EM CONTA DE PARTICIPAÇÃO, reunindo-se, sem firma social, para lucro comum, sendo Construtora Mosaico LTDA, considerada para todos os efeitos legais como SÓCIA OSTENSIVA, sendo a Norte Edificações e Empreendimentos LTDA e Escala Engenharia LTDA, consideradas SÓCIAS OCULTAS de participação. (grifo acrescentado) 
Ora, se a Construtora Mosaico Ltda. se mostrou capaz de executar o objeto licitado durante o certame, também não é razoável admitir que esta dividisse a execução do contrato e dos lucros decorrentes com empresa concorrente no certame.
Cabe registrar que, quanto à Sociedade em Conta de Participação, a leitura dos arts. 991 e seguintes, do Código Civil de 2002, in verbis, faz presumir que a atuação efetiva no objeto cabe ao sócio ostensivo, enquanto que aos sócios ocultos cabe somente o aporte patrimonial e os resultados correspondentes da sociedade:
Art. 991. Na sociedade em conta de participação, a atividade constitutiva do objeto social é exercida unicamente pelo sócio ostensivo, em seu nome individual e sob sua própria e exclusiva responsabilidade, participando os demais dos resultados correspondentes.
Parágrafo único. Obriga-se perante terceiro tão-somente o sócio ostensivo; e, exclusivamente perante este, o sócio participante, nos termos do contrato social.
Art. 992. A constituição da sociedade em conta de participação independe de qualquer formalidade e pode provar-se por todos os meios de direito.
Art. 993. O contrato social produz efeito somente entre os sócios, e a eventual inscrição de seu instrumento em qualquer registro não confere personalidade jurídica à sociedade.
Parágrafo único. Sem prejuízo do direito de fiscalizar a gestão dos negócios sociais, o sócio participante não pode tomar parte nas relações do sócio ostensivo com terceiros, sob pena de responder solidariamente com este pelas obrigações em que intervier.
Art. 994. A contribuição do sócio participante constitui, com a do sócio ostensivo, patrimônio especial, objeto da conta de participação relativa aos negócios sociais. (destaques acrescentados) 
Por outro lado, o arts. 278 da Lei 6.404/1964, que trata da constituição de consórcio de empresas, prescreve:
Art. 278. As companhias e quaisquer outras sociedades, sob o mesmo controle ou não, podem constituir consórcio para executar determinado empreendimento, observado o disposto neste Capítulo.
A leitura dos dispositivos legais acima revela que a diferença principal entre a SCP e o consórcio é que a primeira tem caráter eminentemente patrimonial, enquanto que este tem caráter patrimonial e operacional. Inclusive foi este o entendimento manifesto por este Tribunal:
A constituição de sociedade em conta de participação pela empresa contratada, desde que respeitados os aspectos jurídicos inerentes à sua natureza, não caracteriza subcontratação, não implicando violação às restrições previstas nos arts. 72 e 78, inciso VI, da Lei 8.666/1993, pois tais sociedades são espécies de sociedade não personificadas de caráter estritamente financeiro, já que as únicas obrigações existentes entre os seus sócios são participar dos resultados e contribuir com as despesas sociais relativas ao objeto, nos termos do contrato social. (Acórdão 1808/2016-TCU-Plenário, Relator: Benjamin Zymler) (destaque acrescentado) 
Portanto, o instrumento que constituiu a referida SCP leva à conclusão inequívoca de que fora constituído de fato um consórcio entre as empresas, pois este vai além das obrigações patrimoniais e adentra questões operacionais, que inclusive foram confirmadas pelas empresas partícipes.
Assim, a referida Sociedade em Conta de Participação se configurou como ato doloso de ocultar a verdadeira figura societária do consórcio engendrado entre as empresas executantes.
Ocorre que a participação de consórcio era vedada no Edital de Concorrência 2/2012, conforme item 4.3 (peça 24, p. 7) .
O fato de as empresas Norte Edificações e Empreendimentos Eireli e Construtora Mosaico Ltda. informarem que a obra foi realizada por ambas em conjunto reafirma a tese de que estas participaram do certame de forma individualizada somente para ocultar sua sociedade de fato, de modo a ludibriar a administração municipal.
O dolo nas condutas das empresas se confirma no fato de a administração municipal não ter tomado conhecimento de tal SCP durante a vigência do Contrato 078/2013 (peça 1, p. 21; peça 169, p. 50) , posto que este vedava a cessão ou transferência dos serviços contratados (peça 40, p. 80, cláusula nona) , ou seja, vedava a execução do contrato por qualquer outra empresa ainda que de maneira conjunta.
Causa estranheza ainda o fato de a empresa Projetus Engenharia e Construções Ltda. não ter participado da sessão de julgamento das propostas, mesmo após ter tido seu recurso quanto à sua inabilitação acolhido, dando a impressão de indiferença quanto ao resultado do certame, tanto é que não chegou a apresentar recursos quanto ao julgamento das propostas. Apesar disso, não é possível afirmar que esta participou da fraude apurada.
O Acórdão 2649/2015-TCU-Plenário, datado de 21/10/2015, de relatoria do Ministro-Substituto André de Carvalho, o item 63 do relatório traz o seguinte:
63. Ainda que o Tribunal de Contas da União admita a prova indiciária como meio de demonstração de fraude e/ou conluio em licitações (o que nem mesmo isso há nos autos) , há de se ressaltar que os indícios só têm força de prova se 'vários e concordantes', conforme decidiu o STF, devendo ser convergentes e concludentes no sentido de que os acusados atuaram diretamente na consecução do ilícito. Corroborando aludida tese, o Acórdão 2341/2011-TCU-Plenário decidiu por não declarar a inidoneidade de empresas com fundamento em indício isolado. 
Já o Acórdão 333/2015-TCU-Plenário, datado de 4/3/2015, de relatoria do Ministro Bruno Dantas, traz o seguinte entendimento em seu voto:
28. No tocante à alegação de que não é cabível a aplicação do artigo 46 da Lei 8.443/1992 a este caso concreto, uma vez que não haveria nos autos a comprovação da fraude, ressalto que, há tempos, a prova indiciária é admitida por este Tribunal e, inclusive, pelo STF para caracterizar a fraude. Por elucidativo, transcrevo o seguinte trecho do voto condutor do Acórdão 57/2003-TCU-Plenário, em que o relator, Ministro Ubiratan Aguiar, discutiu essa questão:
5. (...) . Entendo que prova inequívoca de conluio entre licitantes é algo extremamente difícil de ser obtido, uma vez que, quando 'acertos' desse tipo ocorrem, não se faz, por óbvio, qualquer tipo de registro escrito. Uma outra forma de comprovação seria a escuta telefônica, procedimento que não é utilizado nas atividades deste Tribunal. Assim, possivelmente, se o Tribunal só fosse declarar a inidoneidade de empresas a partir de 'provas inquestionáveis', como defendo o Analista, o art. 46 se tornaria praticamente 'letra morta'.
6. O Supremo Tribunal Federal, no julgamento do RE nº 68.006-MG, manifestou o entendimento de que 'indícios vários e coincidentes são prova'. Tal entendimento vem sendo utilizado pelo Tribunal em diversas situações, como nos Acórdãos-Plenário nº s 113/95, 220/99 e 331/02. Há que verificar, portanto, no caso concreto, quais são os indícios e se eles são suficientes para constituir prova do que se alega.
29. Assim, não se exige que haja prova técnica do conluio, até porque, como exposto na jurisprudência acima, "prova inequívoca de conluio entre licitantes é algo extremamente difícil de ser obtido", visto que os licitantes fraudulentos sempre tentarão simular uma competição verdadeira. Não se pode, portanto, menosprezar a prova indiciária, quando existe no processo somatório de indícios que apontam na mesma direção. 
Portanto, os elementos carreados aos autos são suficientes para demonstrar a ação em conluio das empresas Norte Edificações e Empreendimentos Ltda. e Construtora Mosaico Ltda. a fim de fraudar a licitação Concorrência Pública 2/2012, da Prefeitura Municipal de Cerejeiras/RO, materializada na simulação de concorrência da participação da empresa Norte Edificações e Empreendimentos Eireli no certame e posterior celebração de consórcio entre as referidas empresas e terceira, sob a roupagem de Sociedade em Conta de Participação, sem ciência da administração municipal, infração ao caput do art. 3º, da Lei 8.666/1993, item 4.3 do Edital de Concorrência 2/2012/Cerejeiras-RO e cláusula nona do Contrato 078/2013/Cerejeiras-RO.
A fraude à licitação conduz obrigatoriamente à nulidade dos contratos, conforme previsto na Lei 8.666/1993, art. 49, § 2º.
Ora, seria incompatível com qualquer critério de razoabilidade admitir que a empresa que venceu uma licitação fraudulenta pudesse reter o lucro decorrente de tal negócio jurídico inválido. Afirmar o contrário seria premiar o infrator da lei e tornar a atividade criminosa vantajosa.
Inclusive, o Código Penal, Decreto-lei 2.848/1940, art. 91, inciso II, alínea "b", faz previsão expressa que um dos efeitos da condenação é a perda, em favor da União, de qualquer bem ou valor que constitua proveito pelo agente com a prática do fato criminoso.
Tal entendimento possui ressonância no Acórdão 1306/2017-TCU-Plenário, datado de 21/6/2017, de relatoria do Ministro José Múcio Monteiro, que esmiúça a questão de impossibilidade da empresa que comete fraude em licitação ser beneficiada dos lucros obtidos em contrato, recorrendo, entre outros argumentos, à teoria do produto bruto oriunda do Direito Penal e ao disgorgement (restituição de lucros obtidos ilicitamente) , oriundo da common law e acolhido tanto pelo código civil brasileiro, quanto por princípios e decisões jurídicas nesse sentido.
No presente caso as obras públicas possuem em seus orçamentos a chamada Bonificações e Despesas Indiretas-BDI, cujo um dos itens de sua composição é justamente o lucro. 
Por certo, verifica-se uma impossibilidade de a empresa que fraudou uma licitação obter o lucro advindo da realização de um contrato, devendo, portanto, restituir a parcela paga a título de lucro.
A proposta vencedora, apresentada pela empresa Construtora Mosaico Ltda., apresentou um percentual de lucro 12,35% na composição do BDI (peça 39, p. 61) . Ao aplicar a fórmula de cálculo de BDI indicada no estudo que subsidiou o Acórdão 2369/2011-TCU-Plenário com um percentual de 0% de lucro o resultado encontrado é um BDI de 16,78%, conforme se pode comprovar a seguir: 
	BDI= {[ (1+ (AC+R+S+G) ) x (1+DF) x (1+L) ] / (1-T) } - 1
	BDI = {[ (1+0,045+0,031) x (1+0,024) x (1+0,00) ]/ (1-0,0565) } - 1 = 1,1678 - 1 = 16,78%
	Onde: 
AC = taxa representativa das despesas de rateio da administração central;
R = taxa representativa de riscos;
S = taxa representativa de seguros;
G = taxa representativa de garantias;
DF = taxa representativa das despesas financeiras;
L = taxa representativa do lucro/remuneração; e
T = taxa representativa da incidência de tributos.
Isto significa que da execução na execução do Contrato 078/2013 deve ser impugnada e glosada a parcela de lucro da obra no valor histórico de R$ 2.085.874,24, conforme quadro abaixo:
 (...) 
Quanto à imputação de responsabilidade pelo pagamento do valor acima glosado, o Acórdão 2760/2018-TCU-Plenário, da Relatoria do Ministro Bruno Dantas, é didático ao prescrever que:
Para o estabelecimento do nexo de causalidade para fins de responsabilização, nos casos em que o dano ao erário decorre de um conjunto de causas (concausas) , em que não se pode apontar uma única causa determinante para sua ocorrência, deve-se verificar se a conduta atribuída ao responsável possui relação direta e imediata com o dano, bem como se ela foi decisiva e necessária para a ocorrência do prejuízo.
Neste sentido, verifica-se que as diversas condutas, enumeradas nos parágrafos 25-37 deste relatório, apontam para a ocorrência de conluio entre as empresas Norte Edificações e Empreendimentos Ltda. e Construtora Mosaico Ltda. para fraudar à licitação Concorrência Pública 2/2012, da Prefeitura Municipal de Cerejeiras/RO, tendo como resultado direto e imediato o pagamento indevido da parcela de lucro do Contrato 078/2013, sendo estas decisivas e necessárias para a ocorrência do prejuízo.
Ademais, a impugnação do lucro decorre do fato de ser o lucro o resultado inconteste da vantagem ilícita auferida com a fraude a licitação, razão pela qual as empresas que participaram da fraude devem ser responsáveis solidárias pelo débito em questão.
Assim, deverá ser proposta na instrução de mérito a abertura de processo apartado para o exame da referida matéria, cuja apuração e apreciação não guardam relação de dependência com os assuntos tratados no presente processo.
II. Concorrência Pública 1/2018, da Prefeitura Municipal de Mirante da Serra/RO
 A empresa Ótima Empreendimentos e Construções Ltda. se insurgiu contra a habilitação de uma das licitantes e representou perante esta Corte de Contas alegando o não cumprimento da cláusula do edital, item 12.6.3, e a também a invalidade de atestados referentes à empresa Norte Edificações e Empreendimentos Eireli, requerendo medida cautelar para suspender o certame até a decisão de mérito desta Corte, bem como no mérito requerendo que seja determinado à Prefeitura Municipal de Mirante da Serra/RO que anule o ato que habilitou a citada empresa, mantendo-a inabilitada (peça 1, p. 1-13) .
A Concorrência Pública 1/2018, do Município de Mirante da Serra/RO, foi aberta em 29/8/2018, com a participação das empresas Construtora Artec S/A, Construtora Mosaico Ltda., Construtora Valtran Ltda., Escala Engenharia Ltda., Hidronorte Construções e Comércio Ltda., Norte Edificações e Empreendimentos Eireli-EPP e Ótima Empreendimentos e Construções Ltda., onde foram abertos os envelopes da documentação de habilitação e suspensa a sessão para análise da documentação de habilitação até o dia 20/9/2018 (peça 165, p. 50-51) .
No dia 20/9/2018 houve nova sessão da referida concorrência, com a presença apenas do representante da empresa Construtora Artec S/A, decidindo a comissão de licitação pela necessidade de nova suspensão para realização de diligências complementares quanto ao julgamento dos documentos de habilitação, agendando nova sessão para 9/10/2018 (peça 165, p. 52-53) .
Assim, a Prefeitura Municipal de Mirante de Serra/RO enviou o Ofício 885/SEMUG/2018, solicitando informações/documentos acerca das obras de Esgotamento Sanitário realizadas no Município de Cerejeiras/RO (peça 170, p. 70) .
Em atenção à citada diligência, foram juntados documentos da Concorrência Pública 2/2012, da Prefeitura Municipal de Cerejeiras/RO (peça 170, p. 71-73; peça 171; peça 172, p. 1-24) .
Munidos de tais documentos, a comissão de licitação de Mirante da Serra/RO decidiu por habilitar somente a empresa Ótima Empreendimentos e Construções Ltda., e inabilitar as demais licitantes (peça 172, p. 25-28) .
Cabe registrar que um dos motivos para inabilitação da empresa Norte Edificações e Empreendimentos Eireli - EPP foi a fato de esta apresentar Atestado de Capacidade Técnica emitido pela empresa Construtora Mosaico Ltda. (licitante concorrente no certame) acerca da execução das obras objeto do Contrato 078/2013, da Prefeitura Municipal de Cerejeiras/RO, cuja origem é a fraude processual, uma vez que era vedada na fase de licitação a formação de consórcios, bem como era vedada por cláusula contratual a subcontratação dos serviços, e que a atuação da empresa Norte Edificações e Empreendimentos Eireli - EPP se deu à revelia do conhecimento da Prefeitura Municipal de Cerejeiras/RO (peça 172, p. 26-27) .
Aberto o prazo para recurso, as empresas Construtora Artec S/A (peça 172, p. 37-50) , Hidronorte Construções e Comércio Ltda. (peça 172, p. 51-56) , Norte Edificações e Empreendimentos - Eireli (peça 172, p. 57-73; peça 173, p. 1-12) e Construtora Mosaico Ltda. (peça 173, p. 13-25; peça 174; peça 175; peça 176, p. 1-49) apresentaram suas alegações recursais.
Por conseguinte, aberto o prazo para apresentação de contrarrazões (peça 176, p. 49-53) , a empresa Construtora Artec S/A se insurgiu contra as razões recursais das empresas Hidronorte Construções e Comércio Ltda., Norte Edificações e Empreendimentos - Eireli e Construtora Mosaico Ltda., e a empresa Ótima Empreendimentos e Construções Ltda. contra-arrazoou os argumentos das empresas Hidronorte Construções e Comércio Ltda. e Norte Edificações e Empreendimentos - Eireli (peça 169, p. 43-73; peça 170, p. 1-37) .
No dia 29/11/2018, a comissão de licitação se reuniu para julgar os recursos interpostos, dando provimento aos recursos das empresas Construtora Artec S/A e Construtora Mosaico Ltda., e não provendo o recurso das empresas Hidronorte Construções e Comércio Ltda. e Norte Edificações e Empreendimentos - Eireli, determinando a abertura das propostas para o dia 3/12/2018 e informando que os envelopes das empresas inabilitadas ficarão sob o poder da comissão até o término do certame (peça 170, p. 39-67) .
Em ato contínuo, a comissão de licitação reuniu-se no dia 3/12/2018, às 09:00 horas, para abertura das propostas de preços, sendo apurado que a empresa Ótima Empreendimentos e Construções Ltda. foi a que apresentou o menor valor proposto, na ordem de R$ 15.886.238,41, abrindo-se prazo de três dias úteis para análise técnica das propostas (peça 189, p. 4-6) .
Ocorre que foi deferida liminar, na mesma data, pelo Juiz de Direito Rogério Montai de Lima, para suspender a licitação, em sede de mandado de segurança impetrado pela empresa Norte Edificações e Empreendimentos Eireli, cujo argumento principal foi a inobservância do art. 109, § 4º, da Lei 8.666/1993, tendo em vista que as razões recursais apresentadas por esta não foram apreciadas pela instância superior. Registre-se que a ciência da referida liminar se deu apenas às 12:36 horas, ou seja, após a abertura das propostas (peça 189, p. 7) .
Em atenção à supracitada liminar, a comissão de licitação suspendeu o referido certame (peça 189, p. 11-16) .
A fim de sanar a ilegalidade apontada, o presidente da CPL encaminhou os autos da Concorrência Pública 1/2018 ao Gabinete do Prefeito para apreciação e julgamento dos recursos apresentados pelas empresas Construtora Artec, Hidronorte Construções e Comércio Ltda., Construtora Mosaico Ltda. e Norte Edificações e Empreendimentos Eireli (peça 190, p. 4) .
O Prefeito deixou de apreciar os recursos das empresas Construtora Mosaico Ltda. e Construtora Artec S/A alegando que o provimento dado pela CPL impede o julgamento por autoridade superior (peça 182, p. 21) .
Quanto aos recursos das empresas Norte Edificações e Empreendimentos Eireli e Hidronorte Construções e Comércio Ltda., decidiu por manter a inabilitação desta última e reformar a decisão da CPL quanto à primeira (peça 182, p. 18-30) .
 Quanto às razões de decidir em relação à certidão de falência vencida da Norte Edificações e Empreendimentos Eireli, registrou que houve dubiedade no edital e que em consulta ao site do Tribunal de Justiça de Rondônia pôde-se obter a certidão negativa, não havendo impedimento à habilitação neste aspecto, em atenção ao formalismo moderado (peça 182, p. 21-25) .
 Quanto ao atestado de capacidade técnica irregular, apenas replicou as razões recursais da empresa Norte Edificações e Empreendimentos Eireli, ou seja, registrou: a) que não há óbice na legislação civil para a constituição de Sociedade em Conta de Participação com aporte técnico e não financeiro; b) que não caberia àquele ente municipal o controle de legalidade da execução contratual que foi objeto da referida SCP, mas tão somente ao Município de Cerejeiras; c) que o CREA reconhece como válido o referido Atestado de Capacidade Técnica (peça 182, p. 25-26) .
Com a habilitação da empresa Norte Edificações e Empreendimentos Eireli, sua proposta foi aberta no dia 28/12/2018, cujo valor foi de R$ 15.509.734,77, coincidentemente a de menor valor (peça 196, p. 40-42) .
 Primeiramente, quanto à questão da Certidão Negativa de Falência ou Recuperação Judicial vencida apresentada pela empresa Norte Edificações e Empreendimentos Eireli, não é possível no momento fazer juízo sobre a questão devido ao fato de a empresa ter sido identificada como empresa de pequeno porte, conforme consta na Ata de Habilitação (peça 1, p. 75, peça 172, p. 26) , o que poderia, em tese, gerar o benefício previsto na Lei Complementar 123/2006, art. 43, § 1º, que permitiria a empresa, caso fosse declarada vencedora, cinco dias para regularizar a comprovação da regularidade fiscal e trabalhista.
 Por outro lado, conforme visto no item I, desta seção "Exame Técnico", o Atestado de Capacidade Técnica emitido pela Construtora Mosaico Ltda. para a empresa Norte Edificações e Empreendimentos Eireli tem origem na formação irregular de consórcio entre estas e uma terceira empresa, sob a roupagem de Sociedade em Conta de Participação, para a execução do Contrato 078/2013, da Prefeitura Municipal de Cerejeiras/RO, sem o conhecimento e autorização do ente contratante. 
 Tal situação foi apurada pela comissão de licitação de Mirante da Serra/RO, que por esta razão, a inabilitou (peça 172, p. 26-27) .
 O fato de o Atestado de Capacidade Técnica ter sido registrado no CREA/RO não o convalida, tendo em vista sua origem ilícita, pois a luz da clássica teoria dos frutos da árvore envenenada o vício da ilicitude de documentos obtidos mediante violação do direito é comunicado a todos os atos dele decorrentes.
 A Administração Pública está vinculada não somente à legalidade estrita, mas a diversos outros princípios de direito, como os princípios da moralidade e da boa-fé. Apesar de ter sido registrado no CREA/RO, o referido Atestado de Capacidade Técnica se mostrou de origem ilícita mediante ato doloso de ocultação de consórcio proibido pelas regras do edital e do decorrente contrato, o que, por consequência, o torna ilícito.
 Neste sentido, a Administração Pública não pode se omitir diante da constatação de ilegalidades. Verificada a ocorrência da fraude na Concorrência 2/2012, da Prefeitura Municipal de Cerejeiras/RO, caberia à Prefeitura Municipal de Mirante da Serra/RO, além de inabilitar a empresa fraudadora, comunicar ao ente municipal interessado, ao órgão concedente dos recursos e bem como ao CREA/RO acerca do ocorrido.
 Cabe ressaltar também que, além da origem ilícita, o referido Atestado de Capacidade Técnica foi emitido à revelia da Resolução Confea 1.025/2009, pois seu art. 61 prescreve que o atestado deve estar acompanhado de documentos que comprovem a anuência do contratante original para a subcontratação ou subempreitada ou que comprovem a efetiva participação profissional na execução dos serviços mediante trabalhos técnicos, correspondências, diários de obras ou documento equivalente.
Ocorre que a Prefeitura de Cerejeiras/RO informa que jamais tomou conhecimento da atuação de terceiros no Contrato 078/2013 (peça 169, p. 50) fato suficiente para demonstrar a ilicitude do referido Atestado de Capacidade Técnica.
Registre-se também que, se de fato não houve subcontratação, mas execução conjunta das obras do Contrato 078/2013, a emissão do Atestado de Capacidade Técnica deve se dar pelo efetivo fiscal do contrato, que no caso é a Prefeitura Municipal de Cerejeiras/RO, conforme cláusulas 11.3 e 11.9 (peça 40, p. 81-82) e em consonância com o item 4 da Decisão Plenária Confea 781/2015, in verbis:
4) Informar ao Crea-TO que a emissão de atestado, no caso das obras e serviços especificados no objeto constante do Contrato 030/2014 - AGETRANS, de 8/4/2014, somente poderá feita, segundo o disposto no parágrafo único do art. 57 da Resolução nº 1.025, de 2009, do Confea, pela Agência de Máquinas e Transportes do Estado de Tocantins - AGETRANS  (contratante original) , uma vez que essa instituição de direito público é a efetiva fiscal do contrato conforme está explicitado nos itens 12.1 e 12.4 do Contrato 030/2014 - AGETRANS, de 8/4/2014. (texto em negrito acrescentado) 
Tal fato se apresenta como manifesta tentativa de fraudar a Concorrência Pública 1/2018, da Prefeitura Municipal de Mirante da Serra/RO, mediante conluio entre estas licitantes, assim como fora fraudada a Concorrência Pública 2/2012, da Prefeitura Municipal de Cerejeiras/RO.
Neste sentido, agiu bem a CPL ao inabilitar a empresa Norte Edificações e Empreendimentos Eireli. 
No entanto, em sede de instância revisora dos recursos e contrarrazões apresentadas, o Prefeito de Mirante da Serra/RO, Sr. Adinaldo de Andrade, ignorou os elementos robustos dos autos, bem como os fortes fundamentos apresentados nas contrarrazões das empresas Construtora Artec S/A (peça 176, p. 49-53) e Ótima Empreendimentos e Construções Ltda. (peça 169, p. 43-73; peça 170, p. 1-37) , incorporados às razões de decidir da comissão de licitação (peça 170, p. 50-56) , e fundamentou sua decisão de habilitar a empresa Norte Edificações e Empreendimentos Eireli nos frágeis argumentos do recurso apresentado (peça 182, p. 25-26) , em nítida conduta de favorecimento, até porque já eram conhecidas as propostas dos licitantes, fato que contribuía para potenciais ajustes entre agentes públicos e a empresa licitante.
Cabe registrar que causa estranheza a comissão de licitação não ter devolvido os envelopes fechados das propostas dos concorrentes inabilitados após a negativa aos recursos, conforme preceitua o inciso II, do art. 43, da Lei 8.666/1993.
Ora, a abertura dos envelopes das propostas de preços faz preclusa a fase de habilitação, posto que devassado o sigilo das propostas, fato que, verificada a inabilitação irregular de algum licitante, conduz à anulação do certame, ainda que não devolvido o envelope das propostas das empresas inabilitadas, para se evitar suspeita acerca da idoneidade do certame.
Os fatos acima narrados evidenciam a habilitação irregular da empresa Norte Edificações e Empreendimentos Eireli em decorrência da apresentação de Atestado de Capacidade Técnica fraudulento, cabendo a realização de audiência do Sr. Adinaldo de Andrade, responsável pela habilitação irregular da referida empresa, em infração ao art. 30, inciso II, §1º, inciso I, da Lei 8.666/1993 e item 12.5 do Edital da Concorrência Pública 1/2018, da Prefeitura Municipal de Mirante da Serra/RO, bem como a oitiva das empresas Construtora Mosaico Ltda., responsável pela emissão ilegal do referido atestado, e Norte Edificações e Empreendimentos Eireli, responsável pela apresentação do atestado ilegal, em infração aos arts. 3º, caput, 30, inciso II, §1º, inciso I, 90, da Lei 8.666/1993 e item 12.5 do Edital da Concorrência Pública 1/2018, da Prefeitura Municipal de Mirante da Serra/RO.
Considerando que suas condutas, se confirmadas, configuram fraude à Concorrência Pública 1/2018, da Prefeitura Municipal de Mirante da Serra/RO, cabe alertar as citadas empresas da possibilidade, caso verificada a ocorrência de fraude comprovada à referida licitação, da declaração de idoneidade destas para participar, por até cinco anos, de licitação na Administração Pública Federal, nos termos do art. 46 da Lei 8.443/1992.
Por fim, considerando que remanescem os fundamentos da cautelar deferida pelo Ministro Relator, ou seja, os documentos de habilitação da empresa Norte Edificações e Empreendimentos Eireli têm fortes características de ilicitude (fumus boni iuris) e há potencial risco de contratação com empresa sem capacidade técnica para execução dos serviços licitados (periculum in mora) , cabe a manutenção da cautelar. 
CONCLUSÃO
A análise realizada na seção "Exame Técnico" revelou fraude na Concorrência Pública 2/2012, da Prefeitura Municipal de Cerejeiras/RO, mediante condutas em conluio das empresas Norte Edificações e Empreendimentos Eireli e Construtora Mosaico Ltda., razão pela qual deve ser proposto, na instrução de mérito, a constituição de processo apartado, nos termos do art. 43, Resolução TCU 259/2014 (parágrafos 17-54) .
Além disso, os fatos apurados demonstram a habilitação irregular da empresa Norte Edificações e Empreendimentos Eireli - EPP na Concorrência Pública 1/2018, da Prefeitura Municipal de Mirante da Serra/RO, razão pela qual cabe a realização de audiência do Sr. Adinaldo de Andrade - Prefeito Municipal de Mirante da Serra/RO, na forma dos arts. 10, § 1º, e 12, incisos I e III, da Lei 8.443/1992 c/c o art. 202, incisos I e III, do Regimento Interno/TCU (parágrafos 85-88) .
No mesmo sentido, verificou-se a necessidade de realização de oitiva das empresas Construtora Mosaico Ltda. e Norte Edificações e Empreendimentos Eireli - EPP, tendo em vista o fornecimento e apresentação de Atestado de Capacidade Técnica fraudulento, de modo a oferecer-lhes o contraditório e a ampla defesa, na forma arts. 10, § 1º, e 12, incisos I e III, da Lei 8.443/1992 c/c o art. 202, incisos I e III, e art. 250, inciso V, do Regimento Interno/TCU, alertando da possibilidade, caso não acolhidas suas razões de justificativas, da declaração de idoneidade destas para participar, por até cinco anos, de licitação na administração pública federal, nos termos do art. 271, do Regimento Interno/TCU c/c art. 46 da Lei 8.443/1992 (parágrafos 75-89) .
Diante dos fatos apurados, conclui-se que as informações constantes dos autos não são suficientes para a análise do mérito da presente representação bem como remanescem os fundamentos da medida cautelar originalmente deferida, razão pela qual se faz necessária a adoção das referidas medidas preliminares e a manutenção da medida cautelar de suspensão da Concorrência Pública 1/2018, da Prefeitura Municipal de Mirante da Serra/RO (parágrafo 90) .
PROPOSTA DE ENCAMINHAMENTO
Ante todo o exposto, submetem-se os autos à consideração superior, propondo:
a) manter a medida cautelar, adotada em 8/1/2019, pelo Ministro Relator José Múcio Monteiro, referendada no Acórdão 53/2019-TCU-Plenário, Relator Marcos Bemquerer Costa, no sentido de que determine, nos termos do art. 276, caput, do Regimento Interno/TCU, ao Município de Mirante da Serra/RO que suspenda a Concorrência Pública 1/2018, ou, caso já tenha sido homologado e adjudicado o certame, abstenha-se de celebrar o contrato, ou, se já assinado, suspenda a sua execução, abstendo-se, inclusive, de realizar pagamentos de qualquer valor até que este Tribunal delibere sobre o mérito da matéria; 
b) realizar a audiência do Sr. Adinaldo de Andrade (CPF XXX.953.512-XX) , Prefeito de Mirante da Serra/RO, com fundamento nos arts. 10, § 1º, e 12, incisos I e III, da Lei 8.443/1992 c/c o art. 202, incisos I e III, do Regimento Interno/TCU, para que, no prazo de quinze dias, apresente razões de justificativa quanto à irregularidade detalhada a seguir:
b.1)  Irregularidade: habilitação irregular da empresa Norte Edificações e Empreendimentos na Concorrência Pública 1/2018, da Prefeitura Municipal de Mirante da Serra/RO;
b.2)  Conduta: ignorar os elementos robustos dos autos bem como os fortes fundamentos apresentados nas contrarrazões das empresas Construtora Artec S/A e Ótima Empreendimentos e Construções Ltda., fundamentando sua decisão de habilitar a empresa Norte Edificações e Empreendimentos Eireli nos frágeis argumentos do recurso por esta apresentado, especialmente no que concerne à aceitação do Atestado de Capacidade Técnica da realização das obras de saneamento no município de Cerejeiras/RO cujas características de ilicitude foram confirmadas pela comissão de licitação e atestadas pelo contratante original das obras objeto do referido atestado, enquanto que a conduta correta seria o não provimento do recurso apresentado pela empresa Norte Edificações e Empreendimentos Eireli e sua consequente inabilitação;
b.3)  Dispositivos violados: art. 30, inciso II, §1º, inciso I, da Lei 8.666/1993 e item 12.5 do Edital da Concorrência Pública 1/2018, da Prefeitura Municipal de Mirante da Serra/RO; 
	c) realizar a oitiva das empresas Construtora Mosaico (CNPJ 04.924.847/0001-13) e Norte Edificações e Empreendimentos Eireli (CNPJ 07.311.820/0001-43) , com fundamento nos arts. 10, § 1º, e 12, incisos I e III, da Lei 8.443/1992 c/c o art. 202, incisos I e III, art. 250, inciso V, do Regimento Interno/TCU, para que, no prazo de quinze dias, apresentem justificativa quanto à irregularidade detalhada a seguir:
c.1)  Irregularidade: conluio das empresas Norte Edificações e Empreendimentos Ltda. e Construtora Mosaico Ltda. a fim de fraudar a licitação Concorrência Pública 1/2018, da Prefeitura de Mirante da Serra/RO;
c.2)  Conduta: i. Construtora Mosaico Ltda.: fornecer atestado de capacidade técnica acerca das obras de saneamento no município de Cerejeiras/RO sem competência para isto, sendo a Prefeitura Municipal de Cerejeiras/RO a única competente para emitir o referido atestado e sequer esta tinha ciência da realização em consórcio das referidas obras, enquanto que a conduta adequada seria sua abstenção em emitir tal atestado e comunicar a execução em consórcio das obras ao ente municipal contratante; ii. Norte Edificações e Empreendimentos Eireli: apresentar atestado de capacidade técnica na Concorrência Pública 1/2018, da Prefeitura de Mirante da Serra/RO, obtido ilicitamente, haja vista a vedação contratual de subcontratação da execução do Contrato 078/2013, da Prefeitura de Cerejeiras/RO, e a falta de competência para a empresa Construtora Mosaico Ltda. fornecer o referido atestado, enquanto que a conduta adequada seria a não apresentação de atestado comprovadamente inidôneo e ilegal;
c.3)  Dispositivos violados: caput do art. 3º, art. 90, da Lei 8.666/1993, item 4.3 do Edital de Concorrência 2/2012/Cerejeiras-RO e cláusula nona do Contrato 078/2013/Cerejeiras-RO; 
	d) alertar as empresas Construtora Mosaico (CNPJ 04.924.847/0001-13) e Norte Edificações e Empreendimentos Eireli (CNPJ 07.311.820/0001-43) que, se verificada a ocorrência de fraude comprovada à licitação Concorrência Pública 1/2018, da Prefeitura de Mirante da Serra/RO, o Tribunal declarará a inidoneidade do licitante fraudador para participar, por até cinco anos, de licitação na Administração Pública Federal nos termos do art. 271, do Regimento Interno/TCU c/c art. 46 da Lei 8.443/1992;
	e) encaminhar cópia da presente instrução às empresas Construtora Mosaico (CNPJ 04.924.847/0001-13) e Norte Edificações e Empreendimentos Eireli (CNPJ 07.311.820/0001-43) e ao Sr. Adinaldo de Andrade (CPF XXX.953.512-XX) a fim de subsidiar as manifestações a serem requeridas. 
	É o relatório.

Rubens Rodrigues de Macedo (5647126 SSP/MG), Charles Baccan Júnior (OAB/RO 2.823), Marcelo Vagner Pena Carvalho (OAB/RO 1.171), Alberto Donizete Corrêa (OAB/DF 13.225), Marcel Diniz Oliveira (OAB/DF 46.829).

Não atuou.

REPRESENTAÇÃO. INDÍCIOS DE IRREGULARIDADE EM LICITAÇÃO DO MUNICÍPIO DE MIRANTE DA SERRA. CONHECIMENTO. INVALIDADE DO ATESTADO DE CAPACIDADE TÉCNICA APRESENTADO. PROCEDÊNCIA. FIXAÇÃO DE PRAZO PARA DESCONSTITUIÇÃO DO ATO QUE HABILITOU A LICITANTE. AUDIÊNCIA E OITIVA.

REPRESENTAÇÃO (REPR)

Secretaria do TCU no Estado de Rondônia (Sec-RO).

Atuo nos presentes autos com fundamento no art. 27-A da Resolução-TCU 175/2005, tendo em vista haver sido designado, por meio da Portaria-TCU 180, de 23/5/2019, substituto do eminente Ministro Vital do Rêgo.
2.	Em exame, representação formulada pela empresa Ótima Empreendimentos e Construções Ltda. acerca de possíveis irregularidades na Concorrência Pública 1/2018, conduzida no âmbito do Município de Mirante da Serra/RO, para contratação de empresa para implantação do sistema de esgotamento sanitário, objeto do TC/PAC0215/2014, firmado com a Funasa.
3.	Em rápido retrospecto, a referida concorrência havia sido vencida pela empresa Ótima Empreendimentos (ao custo de R$ 15.886.238,41) . No certame foram, inicialmente, inabilitadas as empresas Construtora Artec S/A, Construtora Valtran Ltda., Hidronorte Construções e Comércio Ltda., Escala Engenharia Ltda., Norte Edificações e Empreendimentos Eireli-EPP e Construtora Mosaico Ltda. Após recurso administrativo, a CPL habilitou a Mosaico e a Artec. 
4.	A inabilitação da Norte Edificações ocorreu em virtude de ter apresentado certidão de falência ou recuperação judicial vencida (item 12.6.3 do edital) e por não ter comprovado capacitação técnico-operacional para o item 12.5.3 e subitens 12.5.3.1 (fornecimento e assentamento de geomembrana em PEAD, espessura 2mm, quantitativo >= 8.255,49 m²) , 12.5.3.2 (construção de ETE, tipo Lagoa, com vazão mínima de 17,3 l/s) e 12.5.3.3 (ligações domiciliares) do edital.
5.	A Norte Edificações, tendo em vista a não apreciação de seu recurso pela instância superior, como previsto no art. 109, § 4º, da Lei 8.666/1993, logrou a desconstituição da decisão da CPL por meio de decisão judicial e teve seu recurso apreciado pelo prefeito, Sr. Adinaldo de Andrade, que reformou a decisão da aludida comissão, promovendo sua habilitação. Registro que a ciência da liminar judicial se deu após a abertura das propostas (peça 189, p. 7) .
6.	As razões apresentadas pelo gestor municipal, quanto ao atestado de capacidade técnica, apenas replicou as razões recursais da empresa Norte Edificações, a saber: a) que não há óbice na legislação civil para a constituição de Sociedade em Conta de Participação com aporte técnico e não financeiro; b) que não caberia àquele ente municipal o controle de legalidade da execução contratual que foi objeto da referida SCP, mas tão somente ao Município de Cerejeiras; c) que o CREA reconhece como válido o referido Atestado de Capacidade Técnica (peça 182, p. 25-26) .
7.	Assim, ante a referida liminar, foi aberta a proposta de preço da Norte Edificações, que acabou vencedora do certame por apresentar proposta de menor valor, R$ 15.509.734,77. 
8.	Em vista disto, a Ótima Empreendimentos formulou representação neste Tribunal, alegando que a habilitação da Norte Edificações foi irregular em razão da apresentação de certidão vencida (Certidão Negativa de Falência ou Recuperação Judicial) e dos indícios de fraude documental no atestado técnico por ela apresentado, emitido pela Construtora Mosaico, declarando a execução conjunta do objeto do contrato decorrente da Concorrência 2/2012, do município de Cerejeira/RO, também para implantação de sistema de esgotamento sanitário.
9.	A concorrência 2/2012 do município de Cerejeira/RO foi vencida pela Construtora Mosaico Ltda., que constituiu, posteriormente, uma Sociedade em Conta de Participação (SCP) com as empresas Escala Engenharia Ltda. (sócia oculta) e Norte Edificações e Empreendimentos Eireli (sócia oculta) com finalidade única de execução das obras. A Sec-RO registrou que, por vedação editalícia, não era permitida a subcontratação, tampouco havia permissão para execução do contrato por SCP. No referido certame, a empresa Norte Edificações também participou, tendo sido inabilitada.
10.	A Sec-RO ponderou, inicialmente, que: (a) ou a obra da Concorrência 2/2012 foi executada somente pela Construtora Mosaico Ltda., e, neste caso, a declaração de execução conjunta apresentada pela Norte Edificações seria falsa; ou a obra foi executada por todas as sócias e a declaração é verdadeira, embora coloque em suspeição a contratação dela oriunda; (b) desta forma, há risco elevado de fraude à licitação na Concorrência 2/2012, caso a empresa Norte Edificações tenha tido, de fato, responsabilidade sobre a execução da obra; ou, na ausência de responsabilidade pela referida empresa na execução daquelas obras, de fraude documental na Concorrência 1/2018, ora analisada.
11.	Assim, em despacho monocrático de 8/1/2019, o Presidente do TCU, Ministro José Múcio Monteiro, em caráter excepcional, considerando o período de recesso deste Tribunal, decidiu: (a) determinar ao Município de Mirante da Serra/RO a suspensão do certame e dos atos subsequentes; (b) realizar oitiva das empresas Norte Edificações e Empreendimentos Eireli e Construtora Mosaico Ltda.; e (c) realizar as diligências propostas pela unidade técnica (peça 9) . A decisão foi referendada por meio do Acórdão 53/2019-TCU-Plenário.
12.	Após a análise das justificativas apresentadas e demais documentos obtidos com as diligências efetuadas, a Sec-RO entendeu haver fortes indícios de fraude na Concorrência Pública 2/2012, do  município de Cerejeiras/RO, mediante condutas em conluio das empresas Norte Edificações e Empreendimentos Eireli e Construtora Mosaico Ltda., razão pela qual "deverá ser proposta na instrução de mérito a abertura de processo apartado para o exame da referida matéria". Ainda, a unidade técnica considerou irregular a habilitação, já na fase recursal procedida pelo prefeito, da empresa Norte Edificações e Empreendimentos Eireli - EPP na Concorrência Pública 1/2018, do município de Mirante da Serra/RO, objeto desta representação.
13.	Deste modo, propôs a manutenção da cautelar anteriormente concedida e a realização de audiência do Sr. Adinaldo de Andrade, prefeito de Mirante da Serra/RO, quanto à habilitação irregular da empresa Norte Edificações, bem assim a oitiva das empresas Construtora Mosaico e Norte Edificações, acerca de conluio a fim de fraudar a Concorrência Pública 1/2018.
14.	Para a unidade técnica, o Atestado de Capacidade Técnica emitido pela Construtora Mosaico Ltda. para a empresa Norte Edificações tem origem na formação irregular de consórcio, pois era vedada pelo Edital de Concorrência 2/2012, conforme item 4.3 (peça 24, p. 7) , entre estas e uma terceira empresa (Escala) , sob a roupagem de Sociedade em Conta de Participação (art. 991-994 do Código Civil) , para a execução do Contrato 078/2013, do Município de Cerejeiras/RO, sem o conhecimento e autorização do ente contratante.
15.	Segundo entendeu, o gestor municipal ignorou os elementos robustos dos autos, bem como os fortes fundamentos apresentados nas contrarrazões das empresas Construtora Artec S/A e Ótima Empreendimentos e Construções Ltda., fundamentando sua decisão de habilitar a empresa Norte Edificações nos frágeis argumentos do recurso por esta apresentado, especialmente no que concerne à aceitação do Atestado de Capacidade Técnica da realização das obras de saneamento no município de Cerejeiras/RO cujas características de ilicitude foram confirmadas pela comissão de licitação e atestadas pelo contratante original das obras objeto do referido atestado.
16.	Quanto às empresas Construtora Mosaico e Norte Edificações, entendeu que a primeira forneceu atestado de capacidade técnica à segunda acerca das obras de saneamento no município de Cerejeiras/RO sem competência para isto, uma vez que o referido município, como contratante e fiscalizador das obras, seria o único competente para emitir aquele atestado. Tal fato, entende, se consubstancia em manifesta tentativa de fraudar a Concorrência Pública 1/2018, do Município de Mirante da Serra/RO, mediante conluio entre estas licitantes.
17.	Acolho o encaminhamento proposto pelo órgão técnico. Porém, considerando que já é possível a tomada de decisão relativa à regularidade ou não do atestado apresentado pela empresa Norte Edificações, propugno, desde já, que este Tribunal determine a anulação do ato que habilitou a referida empresa, devendo o certame retornar à fase de habilitação, sem prejuízo de que sejam determinadas também a audiência e oitiva sugeridas.
18.	A decisão da CPL em inabilitar a empresa Norte Edificações mostrou-se adequada. Segundo o documento de peça 172, p.26/27, a referida comissão fundamentou sua decisão na impossibilidade de aceitar o atestado de capacidade técnica daquela empresa, emitido pela Construtora Mosaico, tendo em vista que não continha a anuência do contratante principal (município de Cerejeiras/RO) .
19.	Com efeito, é patente a emissão de atestado inválido, o qual foi utilizado para habilitar, na fase recursal procedida pelo prefeito, a Norte Edificações na licitação em tela. 
20.	Primeiro, porque não foi emitido por aquele a quem as atividades haviam sido desempenhadas (contratante e/ou fiscal da obra a que se refere o atestado sistema de esgotamento sanitário no município de Cerejeiras/RO) . Aliás, o aludido município, quando diligenciado, afirmou não reconhecer a Norte Edificações como a executora das obras, mas apenas a Construtora Mosaico, vencedora da licitação que promoveu (peça 169, p.50) .
21.	Segundo, porque o próprio Crea/RO, por decisão de sua Câmara Especializada de Engenharia Civil, Geologia, Minas e Agrimensura (CEECGMA) , acabou por promover o cancelamento do atestado em questão, haja vista a não comprovação da efetiva participação da Norte Edificações nas obras de saneamento de Cerejeiras (ausência, em quaisquer das folhas do Diário de Obra, dos nomes e das assinaturas de responsáveis técnicos da referida empresa, mas somente da Construtora Mosaico) (peça 232) .
22.	Terceiro, em virtude dos aspectos jurídicos inerentes à natureza das sociedades em conta participação. Estas, nos termos do art. 991 do Código Civil, são espécies de sociedades não personificadas de caráter estritamente financeiro, cujas únicas obrigações existentes entre os seus sócios são participar dos resultados e contribuir com as despesas sociais relativas ao objeto. Assim, a atividade objeto dessas sociedades só pode ser exercida pelo sócio ostensivo, no caso, a Construtora Mosaico e não pelos ocultos, a Norte Edificações e a Escala Engenharia. Nesse sentido o Acórdão 1808/2016-TCU-Plenário.
23.	Quanto aos indícios de fraude e demais irregularidades havidas na Concorrência 2/2012 do Município de Cerejeiras/RO, considero de melhor alvitre analisar a necessidade de autuação de processo apartado com vistas à apuração dos fatos mencionados após serem colhidas as manifestações dos responsáveis e o respectivo pronunciamento da unidade técnica.
24.	Registro que, após o término da instrução pela unidade técnica, a empresa Norte Edificações encaminhou documento inserto à peça 230. As considerações nele contidas são, no essencial, ponderações acerca da inexistência de ilegalidade no atestado apresentado na licitação, sobre o atesto feito pelo Crea/RO, sobre o cumprimento do edital da licitação ao apresentar o referido documento, sobre a ausência de relação entre os certames realizados pelos municípios de Cerejeiras/RO e Mirante da Sera/RO e sobre esclarecimentos acerca da licitação ocorrida no primeiro município retrocitado, com o intuito de descaracterizar eventual burla. 
Tais questões já foram tratadas nas instruções da unidade técnica e no presente voto. Aquelas relativas ao procedimento licitatório do município de Cerejeiras/RO serão apuradas, se for o caso, em processo apartado, conforme indicado no parágrafo 23 supra.  
Por meio do expediente à peça 231, a Norte Edificações comparece aos autos mais uma vez para dar notícia do fim da vigência do convênio em tela e a ausência de registro de sua prorrogação, motivo pelo qual requer a extinção do processo. Ainda que seja verídica tal informação, em nada afeta as análises e deliberação deste TCU nesta representação, mormente porque o processo prossegue com a apuração das responsabilidades individuais dos gestores e das empresas licitantes.  
25.	Por fim, no dia 27/5/2019, o Município de Mirante da Serra/RO entrou com peça denominada pedido de reexame, requerendo a revogação da medida cautelar concedida em 8/1/2019 pelo Presidente do TCU, Ministro José Múcio Monteiro, da qual teve ciência em 23/1/2019. 
Em face de cautelar concedida, cabe, nos termos do art. 289 do RITCU, a interposição de agravo, no prazo de cinco dias. Desta forma, a peça interposta deve ser recebida, ante o princípio da fungibilidade, como Agravo. Todavia, não deve ser conhecido, ante o não preenchimento do requisito temporal de admissibilidade previsto no referido art. 289.
	Diante do exposto, VOTO para que o Tribunal de Contas da União aprove o acórdão que submeto a este Colegiado.
TCU, Sala das Sessões Ministro Luciano Brandão Alves de Souza, em 29 de maio de 2019.
MARCOS BEMQUERER COSTA
Ministro-Substituto